臺灣臺南地方法院民事判決　　　　　　　99年度訴字第1186號
原　　　告　呂徐玉理
訴訟代理人　呂榮宗
被　　　告　呂茂添
　　　　　　呂茂祥
　　　　　　呂茂聰
上列當事人間請求侵權行為損害賠償事件，經本院於民國100年4
月25日言詞辯論終結，判決如下：
    主  文
原告之訴駁回。
訴訟費用新臺幣柒仟柒佰壹拾元由原告負擔。
    事 實 及 理 由
一、原告起訴主張：
（一）原告所有坐落台南縣南化鄉○○段72地號土地（下稱系爭
      土地）與被告呂茂添、呂茂祥、呂茂聰三兄弟共有之同段
      86地號、86-1地號、86-2地號土地相連，詎被告3人於10
      餘年前共同將上開共有土地之梯田整頓成三大區梯田，分
      由被告呂茂添（上區）、呂茂祥（中區）、呂茂聰（下區
      ）各耕作一區果園；且為開闢被告父「呂塗」之墓園，於
      與系爭土地交接處，開挖深約2.5公尺之溝道，因未施作
      「檔土牆」及水土保持工作，土壤流失崩塌嚴重，致原告
      所有系爭土地土壤遭洪水沖毀，土地遭破壞損害至鉅。被
      告甚且另於系爭土地上開闢排水溝注入口，將公墓及被告
      呂茂添果園全部雨水導入原告所有系爭土地上大水池中，
      造成嚴重災害，故毀通路。為求保障系爭土地之土壤不再
      遭沖刷流失，經專業鑑定須鋼筋水泥混凝土建造「擋土牆
      」1座，長18公尺、高2.5公尺、厚0.33公尺（約一台尺）
      ，另毀壞大水池岸通路恢復原狀必建擋土牆，岸長10 公
      尺，高3.5公尺、厚0.33公尺（約一台尺），所費約新臺
      幣（下同）822,325元。
（二）被告呂茂添擅自毀除地政事務所界址界樁二支後，私自在
      系爭土地大水池岸上釘立綱鐵條為界予以侵占，並栽種樹
      子樹（破布子）、香蕉（芭蕉），又在原告父墓庭及左側
      （面向墓碑）系爭土地上擅自種植芭蕉及香蕉等，侵占系
      爭土地面積約一分地，每年均有收成，獲得不當利益，自
      民國95年4月5日清明節前往父墓掃墓之際發現至今已達4
      年3個月，被告呂茂添獲不當得利以香（芭）蕉50株，每
      株每年產量40台斤，按市價每台斤香蕉18元之5折，即9元
      計算6年，為108,000元（9x40x50x6）；另破布子4棵，每
      棵年產量以10台斤，並按市價每台斤25元計算6年，被告
      呂茂添獲有不當得利6,000元（25x10x4x6），二者合計
      114,000元。
（三）原告於95年4月5日清明節掃父墓之際，發現系爭土地被毀
      損侵占等，即數次告知被告出面協商解決，又於整修父墓
      園完工前一天即96年5月15日上午，請北平村長呂合良通
      知被告至現場會勘處理，未獲置理，原告乃於96年10月19
      日以台北光復郵局存證信函第215號催告被告，被告仍不
      予理會，原告始於97年9月5日對被告提出刑事告訴，並
      於98年4月23日界址完畢，未料因刑事告訴已逾法定6個月
      期間，被經告不起訴之處分。至被告均否認整地及開挖系
      爭土地，侵害原告權利；然臺灣臺南地方法院檢察署98年
      度偵字第7760號案件98年7月13日下午2時庭訊時，被告呂
      茂添在檢察官面前承認「僱用挖土機開挖他的土地，被告
      之子呂宗文願意和解建造擋土牆」，並於98年5月27日臺
      南縣南化鄉調解委員會進行調解時，被告呂茂添亦承認開
      挖自己的土地，足見被告所辯不實，不足採信。爰依侵權
      行為及不當得利之法律關係，分別請求被告賠償；並聲明
      ：(1)被告應連帶給付原告822,325元，(2)被告呂茂添應給
      付原告114,000元。
二、被告則均以：被告係使用剷土機，從高處堆土到父親墓前，
    不是挖；且剷土機只能挖一些鬆土，無法挖深；並對原告請
    求提出時效效抗辯。被告呂茂添另以：作物是94、95年間種
    的，實際時間不記得了，目前香蕉時價沒有這麼高；且均聲
    明：駁回原告之訴。
三、經查：
（一）按「各共有人對於第三人，得就共有物之全部為本於所有
      權之請求。」，民法第821條前段定有明文。查系爭土地
      由原告與訴外人曹玉南等分別共有，由原告持有4分之1，
      有系爭土地登記謄本在卷可按，是參首揭規定，原告要非
      不得本於系爭土地所有權，請求第三人即被告賠償損害及
      返還不當得利。又訴狀送達後，原告不得將原訴變更或
      追加他訴；但擴張應受判決事項之聲明者，不在此限，民
      事訴訟法第255條第1項第3款定有明文。原告起訴後將請
      求金額追加為822,325元及114,000元，核屬訴之聲明之擴
      張，參照前開說明，並無不合。
（二）原告主張其所有系爭土地，因被告整理其所有與系爭土地
      比鄰坐落南化鄉○○段86、86-1、86-2地號土地，復於系
      爭土地開挖排水溝出水口，導致系爭土地土壤流失崩塌嚴
      重，毀損通路等情；雖經本院現場勘驗結果，系爭土地原
      告父墳墓園側面與被告所有上開土地間固有高度落差之凹
      陷處，且系爭土地上水塘岸也無從辨識，而可認原告主張
      屬實；惟原告自認於95年4月5日清明節掃父墓之際，既已
      發現被告毀損系爭土地（本院卷第63、84頁），卻遲至99
      年7月23日始具狀提起本件訴訟（參起訴狀本院收狀戳印
      ），顯已逾民法第197條第1項前段：「因侵權行為所生之
      損害賠償請求權，自請求權人知有損害及賠償義務人時起
      ，2年間不行使而消滅。」規定之法定請求權期間；而被
      告復以時效抗辯在卷（本院卷第84頁反面），從而原告依
      侵權行為之法律關係，請求被告連帶給付822,325元，因
      罹於時效而無以准許。
（三）至原告主張被告呂茂添擅自於系爭土地上栽種樹子樹（破
      布子）、香蕉（芭蕉）而獲有不當得利，固經被告呂茂添
      自認種有樹子樹4棵、香蕉（芭蕉）約30餘棵；惟按民事
      訴訟法第277條前段：「當事人主張有利於己之事實者，
      就其事實有舉證之責任。」之規定，原告就被告所受不當
      得利負有舉證之責，而原告就被告呂茂添栽種上開樹子樹
      、香蕉（芭蕉）之數量及其年產量、市價均未能舉證以實
      其說，所為主張已無足取；遑論被告呂茂添占用系爭土地
      ，所受之不當得利應為使用系爭土地之利益，非其栽種果
      實之收益，雖經本院曉諭，原告仍堅持以上開果實收成計
      算被告所受利益（本院卷第122頁），所為之請求，於法
      尚有未合。
四、本件事證已臻明確，兩造其餘之攻擊防禦方法及訴訟資料經
    本院斟酌後，核與判決結果不生影響，爰不逐一論述。
五、末按訴訟費用，由敗訴之當事人負擔；且法院為終局判決時
    ，應依職權為訴訟費用之裁判，民事訴訟法第78條、第87條
    第1項分別定有明文。本件訴訟費用為7,710元，應由敗訴之
    原告負擔，爰併予確定應負擔之訴訟費用額如主文第2項所
    示。
六、據上論結，原告之訴無理由，依民事訴訟法第78條、第87條
    第1項，判決如主文。
中    華    民    國   100    年    5     月    13    日
                  民事第二庭    法  官  魏玉英
以上正本係照原本作成。
如對本判決上訴，須於判決送達後20日內向本院提出上訴狀。
如委任律師提起上訴者，應一併繳納上訴審裁判費。
中    華    民    國   100    年    5     月    13    日
                                書記官  蔡曉卿